---
title: "Exercices pour atelier : R pour la linguistique"
date: "2025-11-23"
format: 
  html
---

```{r, message=FALSE}
# keep
knitr::opts_chunk$set(warning = FALSE, message = FALSE) 
```

## 2. Configuration 

Vous devez exécuter le code ci-dessous pour vérifier, puis si nécessaire télécharger et charger, les packages nécessaires aux exercices.

```{r, message=FALSE}
# keep
source("funs.R")

verifier_packages(c("tidyverse", "glmnet", "tuneR", "phonTools", "umap", "dtw", "udpipe", "readtextgrid", "stringi"))
```

Le code ci-dessous configure les paramètres nécessaires à notre travail.

```{r, message=FALSE}
# keep
options(dplyr.summarise.inform = FALSE)
theme_set(theme_minimal())
Sys.setenv(LANG = "fr")
```

## 3. Données tabulaires

Dans le «bloc» de code ci-dessous, télécharchez des données
`donnees/peterson_barney_voyelle_eng.csv` sauvegardez le tibble dans
l'objet `phone` et  regardez les données. Comparez ce tableau avec le
tableau figurant dans les notes.

```{r, message=FALSE}
phone <- read_csv2("donnees/peterson_barney_voyelle_eng.csv")
phone
```

## 4. Visualiser

Créez une visualisation de tibble `phone` de F2 et F1 dans la même forme que
dans les notes, mais appliquez les couleur pour indiquer la groupe. Si vouz
avez des problèmes avec les symboles sur votre ordinateur, utilisez la
colonne `xsampa` au lieu d'API.

```{r}
phone |>
  ggplot() +
  geom_text(aes(x=f2, y=f1, label=api, colour=groupe)) +
  scale_x_reverse() +
  scale_y_reverse()
```

Creez un « boites à moustaches » (boxplot en anglais) pour les valeurs
F1 selon les symboles API avec la géométrie `geom_boxplot`. Donnez simplement
des esthétiques `x` et `y`. 

```{r}
phone |>
  ggplot() +
  geom_boxplot(aes(x=api, y=f1))
```

Posez vos questions si vous ne comprenez pas la signification de chaque partie
d'un «boxplot» !

Créez une visualization d'un «boxplot» comme ci-dessus, mais cette fois ajoutez
une esthétique de la couleur associée à la colonne `groupe`. Faites attention
aux résultats.

```{r}
phone |>
  ggplot() +
  geom_boxplot(aes(x=api, y=f1, colour=groupe))
```

Copiez le code ci-dessus, puis remplacez l'estétique «colour» par «fill».

```{r}
phone |>
  ggplot() +
  geom_boxplot(aes(x=api, y=f1, fill=groupe))
```

C'est quoi la différence entre «colour» et «fill» dans la grammaire des
graphiques? 
  
## 5. Manipuler un tableau

Sélectionnez les 5 lignes ayant les valeurs F1 les plus élevées.

```{r}
phone |>
  arrange(f1) |>
  slice_head(n=5)
```

Sélectionnez les 5 lignes ayant les valeurs F1 les plus basses.

```{r}
phone |>
  arrange(desc(f1)) |>
  slice_head(n=5)
```

Selectionez les lignes qui *ne sont pas* associées aux hommes en appliquons
le symbole `!=` au lieu de `==`.

```{r}
phone |>
  filter(groupe != "homme")
```

Créez de nouvelles variables qui donnent la différence entre F1 et F0 et
entre F2 et F1. Elles sont parfois utiles pour comprendre les qualités
perçues des voyelles.

```{r}
phone |>
  filter(groupe != "homme")
```

`quantile` est une autre fonction qu'on applique souvent dans la fonction
`summarise`. On donne un argument `probs`, qui est un nombre entre 0 et 1.
Le résultat est la valeur pour laquelle `probs` pour cent des données sont inférieures et `1-probs` pour cent des données sont supérieures. Par example,
`quantile(f1, probs=0.5)` donne la même chose que la fonction `median()`. Dans
le code ci-dessous, créez un tableau avec une colonne `f1_q1` qui donne le
quantile avec probabilité 0.25 selon chaque symbole API.

```{r}
phone |>
  group_by(api) |>
  summarise(
    f1_q1 = quantile(f1, probs=0.25)
  )
```

Continuez de créer les colonnes `f1_q1`, `f1_q2`, `f1_q3`, `f2_q1`, `f2_q2`, `f2_q3` avec les probs 0.25, 0.50 et 0.75. Sauvgardez les résultats dans un 
nouveau object `phone_quant`. 

```{r}
phone_quant <- phone |>
  group_by(api) |>
  summarise(
    f1_q1 = quantile(f1, probs=0.25),
    f1_q2 = quantile(f1, probs=0.50),
    f1_q3 = quantile(f1, probs=0.75),
    f2_q1 = quantile(f2, probs=0.25),
    f2_q2 = quantile(f2, probs=0.50),
    f2_q3 = quantile(f2, probs=0.75)
  )
phone_quant
```

**Pour aller plus loin** Il y a une géométrie `geom_segment` qui a quatre
esthétiques obligatoires: `x`, `xend`, `y` et `yend`. Cette géométrie crée des
segments de ligne. Créez une visualisation des valeurs F1 et F2 en utilisant 
les quantiles. 

```{r}
phone_quant |>
  ggplot() +
  geom_segment(aes(x=f2_q2, xend=f2_q2, y=f1_q1, yend=f1_q3)) +
  geom_segment(aes(x=f2_q1, xend=f2_q3, y=f1_q2, yend=f1_q2)) +
  geom_text(aes(x=f2_q2 - 50, y=f1_q2 - 25, label=api)) +
  scale_x_reverse() +
  scale_y_reverse()
```

## 6. Les modèles statistiques

Télécharger les données avec le code ci-dessous.

```{r, message=FALSE}
# keep
mots <- read_csv2("donnees/keylog-mots.csv.bz2")
mots
```

Creéz un object `mots_sub` de `mot` qui ne contient que les mots "the" et "and".

```{r}
mots_sub <- mots |>
  filter(mot %in% c("the", "and"))
```

Faites un «test de Student» qui teste la différence de durée entre taper "the" et taper "and".

```{r}
t.test(dur_mot ~ mot, data = mots_sub)
```

Faites un «régression linéaire» qui prédit la durée d'un mot en fonction de sa longueur en caractères.

```{r}
summary(lm(dur_mot ~ char_mot, data = mots))
```

Interprétez les résultats. Sont-ils statistiquement significatifs ?

## 7. Plusieurs tableaux

Télécharger les données avec le code ci-dessous.

```{r, message=FALSE}
meta <- read_csv2("donnees/keylog-meta.csv.bz2")
meta
```

Télécharger un autre tableau avec :

```{r}
langs <- read_csv2("donnees/langs.csv")
langs
```

Combinez les données `meta` et `langs` à l'aide de la fonction `left_join`.

```{r}
meta |>
  left_join(langs, by = "lang")
```

Comme décrit dans les notes, combinez `mots` et `meta`. Puis, combinez avec `langs` et calculez la médiane de `d1`. Sortez les lignes par les médianes. 

```{r}
mots |>
  left_join(meta, by = "id") |>
  left_join(langs, by = "lang") |>
  group_by(groupe) |>
  summarise(mu = median(d1)) |>
  arrange(desc(mu))
```

## 8. Fenêtres glissantes

Télécharger les données avec le code ci-dessous.

```{r, message=FALSE}
touches <- read_csv2("donnees/keylog-touches.csv.bz2", na="NA")
touches
```

Utilisez la fonction `lead` de creer un nouvelle colonne `space_apres` qui indique si le prochain touche et un espace. Puis, utilisez `filter` pour sélectionner les lignes qui ne sont pas des espaces elle-mêmes. Calculez la durée médiane d'une frappe selon la présence d'un espace après celui-ci.

```{r}
touches |>
  mutate(space_apres = lead(code) == "Space") |>
  filter(code != "Space") |>
  filter(!is.na(space_apres)) |>
  group_by(space_apres) |>
  summarise(
    dur_moyenne = median(dur_apres)
  )
```

## 9. Chaînes de caractères

Télécharger les données avec le code ci-dessous.

```{r, message=FALSE}
noms <- read_csv2("donnees/lexique_noms.csv")
noms
```

Utilisez la fonction `stri_extract` pour créer une nouvelle colonne `ter` qui a
le dernier caractère de chaque mot. Calculez la proportion de noms féminins pour chaque lettre terminale, filtrez en fonction des lettres comportant au moins 10 mots et classez les résultats par ordre décroissant de la proportion de noms féminins.

```{r}
noms |>
  mutate(ter = stri_extract(lemme, regex="\\w\\Z")) |>
  group_by(ter) |>
  summarise(
    prop_f = mean(genre == "f"),
    n = n()
  ) |>
  filter(n > 10) |>
  arrange(desc(prop_f))
```

## 10. TextGrid

Télécharger un fichier de rhapsodie avec le code ci-dessous.

```{r}
# keep
tg <- read_textgrid(
  "donnees/rhapsodie/tg/Rhap-D0001-Pro.TextGrid",
  encoding="UTF-8"
)
tg
```

Créez un object `locuteur` qui ne contient que le «tier» "locuteur".

```{r}
locuteur <- tg |>
  filter(tier_name == "locuteur") 
locuteur
```

Faites un sommaire qui compter les nombre de lignes pour chaque valeur de
locuteur.

```{r}
locuteur |>
  group_by(text) |>
  summarise(n = n())
```

En utilisant la fonction `stri_count`, créez une nouvelle colonne 
`locuteur_nombre` dans locuteur qui compte le nombre des signes "$". Enregistrez les résultats à l'aide du symbole fléché 

```{r}
locuteur <- locuteur |>
  mutate(locuteur_nombre = stri_count(text, fixed = "$"))
locuteur
```

Calculez la durée totale selon chaque nombre de locuteur.

```{r}
locuteur |>
  group_by(locuteur_nombre) |>
  summarise(
    duree = sum(xmax - xmin)
  )
```

## 11. Programmer

Le code ci-dessous crée un objet répertoriant tous les fichiers contenant des dialogues tirés de Rhapsodie.

```{r}
# keep
dir_nom <- "donnees/rhapsodie/tg/"
d <- dir(dir_nom, pattern="TextGrid$")
d <- d[stri_sub(d, 1, 6) == "Rhap-D"]
```

En modifiant le code ci-dessous, enregistrez les informations relatives aux locuteurs de chaque fichier, y compris le nombre de locuteurs dans chaque point de données.

```{r}
df <- list("vector", length(d))
for (j in seq_along(d)) {
  tg <- read_textgrid(file.path(dir_nom, d[j]), encoding="UTF-8")
  tg$id <- j

  # ↓↓↓ cette partie ci-dessous fonctionne de traiter une seule
  # ↓↓↓ fiche ; vous pouvez la changer 
  locuteur <- tg |>
    filter(tier_name == "locuteur") |>
    mutate(locuteur_nombre = stri_count(text, fixed = "$"))

  res <- locuteur
  # ↑↑↑

  df[[j]] <- res
}

df <- bind_rows(df)
df
```

Calculez la durée totale pour chaque nombre d'intervenants dans l'ensemble de la collection.

```{r}
df |>
  group_by(locuteur_nombre) |>
  summarise(
    duree = sum(xmax - xmin)
  )
```

## 12. Données audio

Télécharger un fichier de format «wav» avec le code ci-dessous.

```{r}
# keep
w <- readWave("donnees/phrase.wav")
snd <- makesound(w@left, fs = w@samp.rate)
snd
```

Créez un ensemble de données `formants` à l'aide de la fonction `formanttrack`.

```{r}
formants <- formanttrack(snd, fs = fs)
```

Convertissez les données formants en tibble.

```{r}
formants <- as_tibble(formants)
formants
```

J'ai utilisé Praat pour localiser la première voyelle. Elle apparaît entre 300 et 350 millisecondes. Visualisez toutes les valeurs de formants de cette voyelle (un /a/) en utilisant le code similaire des premières sections.

```{r}
formants |>
  filter(time > 300 & time < 350) |>
  ggplot() +
  geom_point(aes(f2, f1)) +
  scale_x_reverse(limits = c(500, 3500)) +
  scale_y_reverse(limits = c(250, 1400))
```

## 13. Analyse grammaticale

Télécharger les données avec le code ci-dessous.

```{r}
# keep
wikifr <- read_csv2("donnees/wiki_parsed.csv.bz2")
wikifr
```

Sélectionnez uniquement les lignes dont la relation de dépendance (`dep`) est égale à "det" (déterminant). Sélectionnez uniquement celles dont les lemmes commencent par "le" et "un". Ensuite, en fonction du mot principal (`head`), résumez la proportion moyenne de lemmes égale à "le". Filtrez uniquement les mots principaux qui apparaissent au moins 600 fois et triez les résultats par ordre croissant. 

```{r}
wikifr |>
  filter(dep == "det") |>
  filter(lemma %in% c("le", "un")) |>
  group_by(head) |>
  summarise(
    prop_le = mean(lemma == "le"),
    n = n()
  ) |>
  filter(n > 600) |>
  arrange(desc(prop_le))
```

## 14. ACP + UMAP

Télécharger les données avec le code ci-dessous.

```{r}
# keep
pays <- read_csv2("donnees/pays.csv")
pays
```

Télécharger les plongements avec :

```{r}
# keep
embed <- read_rds("donnees/fasttext_embed.rds")
idx <- match(pays$pays, rownames(embed))
X <- embed[idx, ]
dim(X)
```

Creéz les ACP et les ajoutez à l'objet `pays`

```{r}
apc <- prcomp(X, center = TRUE, scale. = TRUE)
pays$apc1 <- apc$x[, 1]
pays$apc2 <- apc$x[, 2]
pays
```

Visualizez les ACP comme dans les notes avec couleur associé avec `region`.

```{r}
pays |>
  ggplot(aes(apc1, apc2)) +
    geom_point(aes(colour = region)) +
    geom_text(
      aes(label = pays, colour = region),
      size = 2,
      nudge_y = -0.25
    )
```

Créez un nouveau tableau `europe` qui contient les pays en Europe. Puis, créez
les APC, ajoutez au tableau et visualisez avec la colonne `sous_region`.

```{r}
europe <- pays |>
  filter(region == "Europe")

embed <- read_rds("donnees/fasttext_embed.rds")
idx <- match(europe$pays, rownames(embed))
X <- embed[idx, ]
dim(X)

apc <- prcomp(X, center = TRUE, scale. = TRUE)
europe$apc1 <- apc$x[, 1]
europe$apc2 <- apc$x[, 2]

europe |>
  ggplot(aes(apc1, apc2)) +
    geom_point(aes(colour = sous_region)) +
    geom_text(
      aes(label = pays, colour = sous_region),
      size = 2,
      nudge_y = -0.25
    )
```

Créez les plongement UMAP et les ajoutez au tableau `europe`. Visulisez encore
dans la même façon.

```{r}
obj <- umap(X)
europe$umap1 <- obj$layout[, 1]
europe$umap2 <- obj$layout[, 2]

europe |>
  ggplot(aes(umap1, umap2)) +
    geom_point(aes(colour = sous_region)) +
    geom_text(
      aes(label = pays, colour = sous_region),
      size = 2,
      nudge_y = -0.1
    )
```

## 15. Modèles prédictifs

Télécharger les données avec le code ci-dessous.

```{r}
# keep
parse <- read_csv2("donnees/polarity_parse.csv.bz2")
meta <- read_csv2("donnees/polarity_meta.csv.bz2")
```

Créez un object `X` comme dans les notes mais utilisez la colonne `pos` au lieu
de `lemma`.

```{r}
X <- parse |>
  to_sparse(doc_id, pos)
dim(X)
```

Créez des objets `df_meta`, `ind_train` et `ind_valid` en utilisant le code ci-dessous.

```{r}
# keep
df_meta <- tibble(doc_id = as.numeric(rownames(X))) |>
  left_join(meta, by = "doc_id")
df_meta

ind_train <- sort(sample(seq_len(nrow(X)), 10000))
ind_valid <- setdiff(seq_len(nrow(X)), ind_train)
```

Créez un modèle prédictif avec les données.

```{r}
model <- cv.glmnet(
  X[ind_train,], df_meta$polarity[ind_train], family="binomial"
)
```

Évaluez les taux de classification sur les données validations.

```{r}
pred <- predict(model, newx=X[ind_valid,], type = "class")
mean(pred == df_meta$polarity[ind_valid])
```

Créez une matrice de confusion.

```{r}
table(pred=pred, y=df_meta$polarity[ind_valid])
```

Régardez les coefficients du modèle. Vous pouvez donner l'argument
`s = model$lambda.1se` à la fonction `coef`.

```{r}
cf <- coef(model, s = model$lambda.1se)
cf <- cf[cf[,1] != 0,,drop=FALSE][-1,,drop=FALSE]
cf[order(cf[,1]),,drop=FALSE]
```

## 16. LLM

Télécharger les données avec le code ci-dessous et créez les objets `X`,
`df_meta`, `ind_train` et `ind_valid`.

```{r}
# keep
llm <- read_csv2("donnees/polarity_llm.csv.bz2")
llm

X <- parse |>
  mutate(lemma = stri_trans_tolower(lemma)) |>
  group_by(lemma) |>
  filter(n() > 200) |>
  to_sparse(doc_id, lemma)
df_meta <- tibble(doc_id = as.numeric(rownames(X))) |>
  left_join(meta, by = "doc_id")
ind_train <- sort(sample(seq_len(nrow(X)), 10000))
ind_valid <- setdiff(seq_len(nrow(X)), ind_train)
```

Créez un modèle prédictif pour les valeurs `certain`.

```{r}
X_nouv <- X[as.character(llm$doc_id),]
model <- cv.glmnet(X_nouv, llm$certain)
```

Régardez les coefficients du modèle. 

```{r}
cf <- coef(model, s = model$lambda[12])
cf <- cf[cf[,1] != 0,,drop=FALSE][-1,,drop=FALSE]
cf[order(cf[,1]),,drop=FALSE]
```

Vous pouvez répéter avec les autres colonnes de `llm`.

## 17. Whisper

Télécharger les données avec le code ci-dessous.

```{r}
# keep
whisper_mots <- read_csv2("donnees/whisper_mots.csv")
whisper_mots
```

Nous allons étudier ce tableau dans section 19.

## 18. Plongement de textes

Télécharger les données avec le code ci-dessous et créez les objets
`ind_train` et `ind_valid`.

```{r}
# keep
X <- read_rds("donnees/polarity_embed.rds")
ind_train <- sort(sample(seq_len(nrow(X)), 700))
ind_valid <- setdiff(seq_len(nrow(X)), ind_train)
```

Créez un modèle pour `certain` comme dans les notes.

```{r}
model <- cv.glmnet(
  X[ind_train,], llm$certain[ind_train], alpha=0
)
```

Éxecutez le code ci-dessous de créer des prédictions.

```{r}
# keep
df <- tibble(
  certain = llm$certain[ind_valid],
  pred = as.numeric(predict(model, newx=X[ind_valid,], type = "class"))
)
df
```

Visualiser la relation entre les valeurs `certain` et les prédictions. 

```{r}
df |>
  ggplot() +
  geom_point(aes(factor(certain), pred))
```


## 19. Alignement des textes

Télécharger les données avec le code ci-dessous et créer un tableau
`tg_mots`.

```{r}
# keep
tg <- read_textgrid(
  "donnees/rhapsodie/tg/Rhap-D0001-Pro.TextGrid",
  encoding="UTF-8"
)
tg_mots <- tg |>
  filter(tier_name == "words") |>
  filter(text != "_") |>
  select(text, xmin, xmax)
```

Utiliser la fonction `alignement_des_textes` pour aligner `tg_mots` et
`whisper_mots`. Sauvgarder les données dans un objet `df_comb`.

```{r}
df_comb <- alignement_des_textes(
  tg_mots,
  whisper_mots,
  col1 = text,
  col2 = word,
  suffix_y = "_whisper"
)
df_comb
```

Terminez par calculer les differences moyenne de `xmin` et `xmax` pour les deux
données. Vous pouvez ajouter la fonction `abs()`.

```{r}
df_comb |>
  mutate(
    diff_min = xmin - start_whisper,
    diff_max = xmax - end_whisper
  ) |>
  summarise(
    diff_min_moyenne = mean(abs(diff_min)),
    diff_max_moyenne = mean(abs(diff_max))   
  )
```
