---
title: "Atelier : R pour la linguistique"

author:
  - name: "Taylor Arnold"
    orcid: "0000-0003-0576-0669"
    url: "https://taylorarnold.org/"

date: "2025-11-16"
format:
  html:

    include-in-header: templates/head.html
    include-before-body: templates/before.html
    include-after-body: templates/after.html
    toc: true
    code-copy: hover
    link-external-newwindow: true
    lightbox: true

lang: fr
language: 
  title-block-author-single: "Auteur"
  title-block-published: "Publié le"
---

```{r}
#| message: false
#| echo: false
Sys.setenv(LANG = "fr")

library(dtw)
library(glmnet)
library(httr)
library(jsonlite)
library(phonTools)
library(readtextgrid)
library(slider)
library(stringi)
library(tidyverse)
library(tidytext)
library(tuneR)
library(udpipe)
library(umap)
library(xgboost)

source("funs.R")
set.seed(1L)

options(dplyr.summarise.inform = FALSE)
theme_set(theme_minimal())
```

Dans cet atelier, je vous présente une introduction complète au langage R
pour l'étude de la linguistique. R est un langage de programmation libre avec
le code source ouvert qui est particulièrement populaire dans les sciences
naturelles et sociales. Nous commençons par une introduction générale aux
fonctions permettant de télécharger, visualiser et manipuler des
données structurées sous forme de tableau. Ensuite, nous continuons à étudier
des modèles spécifiques pour l'étude du langage. Nous finissons avec
l'application des interfaces de programmation d'application (API) pour
l'usage des grands modèles de langage. Dans tous les exemples, nous employons
les données qui proviennent de diverses parties de la linguistique.

## 1. Philosophie 

Ma philosophie en matière d'enseignement de la science des données est motivée
par l'objectif de fournir les outils nécessaires à l'exploration libre des
données, plutôt que de simplement encourager l'utilisation de pipelines et de
modèles statiques existants. Pour atteindre cet objectif, je vous présente cet
atelier organisé selon quatre principes :

- **des données tabulaires** : Je privilégie les données tabulaires
parce qu'elles nous permettent de baser nos analyses sur des structures
théoriques. Ces théories proviennent de domaines tels que l'informatique, les
mathématiques, les statistiques et la philosophie.
- **des fonctions générales et basées sur les théories** :
Je privilégie les fonctions qui viennent des « packages »
comme `dplyr` et ggplot2 au lieu des fonctions anciennes ou fonctions qui
ne marchent qu'un seul type de donnée. Cela nous aide également à nous adapter
vers d'autres langages de programmation comme Python, SQL ou JavaScript.
- **une base solide** : Nous nous concentrerons sur les opérations de
base avant de passer à des tâches plus complexes.
- **LLMs augment l'importance** : Je m'adapte à l'idée que les LLM peuvent nous aider à créer du code, ce qui rend encore plus important de comprendre ce que nous faisons et pourquoi nous le faisons plutôt que d'apprendre un grand nombre de fonctions personnalisées.

Ces principes nous obligent à nous concentrer fortement sur les fonctions
générales pour visualiser et manipuler des données relativement simples dans
les premières sections. Mais, comme vous pouvez le voir dans la table des matières
à droite, ce travail nous aidera à progresser rapidement vers des sujets plus complexes... et à les *comprendre* une fois que nous y serons arrivés.

## 2. Configuration 

Comme toutes les compétences, la seule façon d'apprendre le langage R est de
pratiquer en produisant du code vous-même. Pour vous aider à le faire, je vous
fournis des exercices qui correspondent à chaque section ci-dessous. Pour les
suivre, vous pouvez soit exécuter le code dans Google Colab, soit
télécharger R, RStudio, et les exemples dans votre propre
ordinateur. Les exercices appliquent et approfondissent les thèmes abordés à
l'aide de données supplémentaires.

**Notez : Je vais ajouter les liens après avoir fini les notes.**

## 3. Données tabulaires

Nous commençons avec des données de la production des voyelles anglaises qui
viennent d'une étude très bien connue de 139 personnes en 1995
(Hillenbrand et al.). Je les ai choisies parce qu'elles sont suffisamment
petites pour une première application mais assez complexes pour être
intéressantes.

J'ai préparé cette collection dans un fichier CSV. Vous pouvez également
enregistrer vos données au format CSV en utilisant tous les tableurs comme
LibreOffice, Google Sheets ou Excel. Afin de charger ces données dans R, on peut
utiliser la fonction `read_csv2`. Cette fonction nécessite un argument qui
spécifie le chemin d'accès au fichier par rapport au code. Voici un exemple
de charger les données de la production des voyelles anglaises :

```{r}
#| message: false
read_csv2("donnees/hillenbrand_voyelle_eng.csv")
```

Nous voyons que cette fonction renvoie un objet qui s'appelle un « tibble ».
Dans R, un tibble est la structure dans laquelle on charge les données
structurées sous forme de tableau. L'objet au-dessus a 1668 lignes et 8 colonnes.
Chaque ligne montre les démographiques d'un locuteur et les mesures phonétiques
d'une voyelle. Par défaut, nous ne voyons que les dix premières lignes. Pour
chaque colonne, il y a un nom (id, groupe, etc.) et un type de données. Les
colonnes numériques ont le type <dbl> (« double ») et les colonnes catégoriques
« caractère »). Nous allons voir que ces structures sont
essentielles pour toutes les étapes de l'analyse de données en R.

Dans le code au-dessus, nous avons créé et imprimé un tibble. Cependant, après
l'exécution du code le tibble n'existe plus dans R. Afin de le sauvegarder, nous
devons attribuer la sortie de la fonction à un nom à l'aide d'une flèche
(signe inférieur et signe moins). Ici, nous sauvegardons le tibble
dans l'objet `phone`.

```{r}
#| message: false
phone <- read_csv2("donnees/hillenbrand_voyelle_eng.csv")
```

Puis, après exécution, nous pouvons utiliser l'objet phone dans n'importe
quelle autre tâche. Par exemple, dans la section suivante, nous allons
visualiser ces données avec un langage adapté à l'exploration d'informations
quantitatives.

## 4. Visualiser

La visualisation est une étape essentielle dans l'exploration de données. Nous
appliquerons un langage général, qui s'appelle la « grammaire des
graphiques », pour décrire et coder les visualisations dans R. Nous
avons besoin d'un peu de la théorie avant de continuer, mais cette construction
rend les visualisations complexes relativement faciles à réaliser.

Dans la grammaire des graphiques, une couche consiste de trois éléments :

- **un tibble** : L'objet qui contient l'information à visualiser.
- **une géométrie** : La forme qui correspond à chaque ligne du tibble. La
visualisation consiste en une forme pour chaque ligne.
- **des esthétiques** : Les associations entre colonnes du tibble et
les paramètres de chaque forme.

Une visualisation consiste d'une ou plusieurs couches. Un exemple sert à clarifier
la manière dont ces parties peuvent correspondre aux éléments graphiques.
Voici le code pour créer une visualisation de notre tibble `phone` qui a un
point pour chaque ligne avec une position horizontale indiquée par la fréquence
fondamentale (`f0`) et une position verticale indiquée par la durée de la voyelle
(`dur`).

```{r}
phone |>
  ggplot() +
  geom_point(aes(x = f0, y = dur))
```

Dans cet exemple, nous commençons avec le nom d'un tibble (phone) suivi par
le symbole `|>`. Ce symbole s'appelle une « pipe ». Il passe le tibble aux
prochaines étapes. Nous continuons avec la fonction `ggplot()` pour indiquer
que nous voulons créer une visualisation. Dans la dernière ligne, nous appliquons
la fonction geom_point pour spécifier la géométrie. À l'intérieur de la
fonction, nous mettons la fonction `aes()` (pour *aesthetic*, esthétique en
anglais) avec les associations entre les noms de colonnes et les positions
horizontale et verticale. Comme convention, la grammaire des graphiques utilise
la lettre `x` pour la dimension horizontale et `y` pour la dimension verticale.

Comme l'exemple au-dessus, la géométrie des points a deux esthétiques requises
(`x` et `y`). Il y a d'autres esthétiques facultatives qu'on peut ajouter pour
améliorer l'information portée par la visualisation. Par exemple, il y a une
esthétique de la couleur qui permet de changer la couleur de chaque point
selon une colonne du tibble. Voici un exemple où la couleur indique le
groupe du locuteur ou de la locutrice.

```{r}
phone |>
  ggplot() +
  geom_point(aes(x = f0, y = dur, colour = groupe))
```

Déjà, cette visualisation montre certaines correspondances entre les colonnes.
Nous voyons que les différences entre les fréquences fondamentales correspondent
à une séparation des hommes et des autres. Et, qu'il peut exister une
correspondance où les hommes ont des durées légèrement plus petites que les
femmes et les enfants.

Les connexions entre chaque couleur et chaque groupe ne sont pas explicites
dans notre code. Le système de la grammaire de graphiques peut choisir les
couleurs automatiquement. C'était la même chose pour les positions horizontale
et verticale : nous n'indiquions ni leurs amplitudes ni leurs étiquettes. Mais,
souvent on a besoin de les changer. Pour spécifier la relation entre les
esthétiques et les éléments réels d'un graphique, on peut appliquer les
*scales*. Les scales peuvent être ajoutées comme une autre ligne de notre code.
Voici un exemple où nous modifions les couleurs à l'aide d'une palette adaptée
aux personnes atteintes de daltonisme.

```{r}
phone |>
  ggplot() +
  geom_point(aes(x = f0, y = dur, colour = groupe)) +
  scale_colour_viridis_d()
```

Voyons maintenant la visualisation la plus courante pour les données
phonétiques qui fournit la relation entre les deux premiers formants F1 et F2.
Ce graphique est au fond la même chose : les points avec les noms `f2` et `f1`,
respectivement, attribués aux esthétiques `x` et `y`. Mais, il y a une
complexité. Afin de correspondre à la forme de la langue pour quelqu'un
qui regarde vers sa droite, nous devons inverser le sens des axes. Cela nécessite
l'application des scales `scale_x_reverse()` et `scale_y_reverse()`. L'exemple
suivant donne la forme correcte.

```{r}
phone |>
  ggplot() +
  geom_point(aes(x = f2, y = f1)) +
  scale_x_reverse() +
  scale_y_reverse()
```

Cette visualisation montre la forme triangulaire classique de l'espace des
voyelles. Supposons qu'on veuille voir quelles voyelles correspondent à ces points.
Comment pourrions-nous faire cela ? Nous devons appliquer une nouvelle
géométrie : `geom_text`. Elle ne crée pas de points pour chaque ligne de données.
En revanche, la géométrie de texte place des caractères dans le graphique. Nous
devons donner une esthétique nouvelle pour indiquer la colonne qui correspond à
ces caractères. Voici la façon d'avoir une visualisation avec les symboles IPA
à la place des points.

```{r}
phone |>
  ggplot(aes(f2, f1)) +
  geom_text(aes(label = ipa)) +
  scale_x_reverse() +
  scale_y_reverse()
```

Il existe beaucoup de géométries, d'esthétiques et de scales pour élargir
les possibilités de visualisations dans la grammaire de graphiques. Vous pouvez
consulter les liens suivants comme références : []() []().

Nous avons vu les éléments centraux de la grammaire de graphiques. Dans le but
d'aller plus loin, nous continuons en étudiant les méthodes pour modifier les
tibbles avec les fonctions liées aux bases de données.

## 5. Manipuler un tableau

Souvent, il faut transformer un tableau de données en un autre tableau avec des
éléments différents ou réorganiser. Dans R, nous pouvons manipuler les tableaux
avec une collection de fonctions qui s'appellent des « verbes ».
Ces fonctions ont la même structure : on les donne un tibble puis
on reçoit un nouveau tibble. Cette structure permet d'appliquer un nombre
quelconque de fonctions à un tibble. Il existe environ 50 verbes. Heureusement,
nous n'avons besoin d'apprendre que 12 pour effectuer toutes les opérations
possibles. Dans cette section, nous commençons avec les 8 premiers verbes.

Le verbe slice_head retient les n premières lignes d'un tibble, où `n` est
un argument dans la fonction. Comme tous les verbes, nous utilisons une pipe
(`|>`) pour donner l'objet de données à la fonction.

```{r}
phone |>
  slice_head(n = 4)
```

Le verbe `filter` retient les lignes selon une relation entre les valeurs. Pour
appliquer cette fonction, on place une expression à l'intérieur avec les noms
des colonnes. Les lignes où l'expression est vraie seront conservées. Voici un
exemple pour trouver les lignes de la voyelle «u».

```{r}
phone |>
  filter(ipa == "u")
```

Pour réorganiser des lignes par les valeurs dans une ou plusieurs colonnes,
nous appliquons la fonction `arrange`. Nous indiquons simplement le nom
de la colonne dans la fonction.

```{r}
phone |>
  arrange(dur)
```

La réorganisation des lignes, par défaut, trie les lignes par ordre croissant.
Pour un ordre décroissant, nous ajoutons la fonction `desc`.

```{r}
phone |>
  arrange(desc(dur))
```

Afin de démontrer l'application de plusieurs verbes, notons qu'il est souvent
efficace d'appliquer `arrange` puis `slice_head` pour trouver les lignes des
valeurs extrêmes. Nous voyons que chaque ligne, sauf la dernière, a une pipe 
à sa fin.

```{r}
phone |>
  arrange(desc(f1)) |>
  slice_head(n = 10)
```

Le verbe `mutate` ajoute une colonne au tableau. Cela marche avec un nom de
nouvelle colonne et la formule pour créer **à partir d'**autres colonnes. Par exemple,
ci-dessous on a un exemple de la création d'une colonne `dur_s` (durée en
secondes) qui est définie par la durée (en millisecondes) divisée par 1000.

```{r}
phone |>
  mutate(dur_s = dur / 1000)
```

Le verbe `select` prend une sélection de colonnes par nom. Il est utile si
la taille d'un tableau devient trop grande.

```{r}
phone |>
  select(f1, f2)
```

Nous finissons cette section avec deux verbes qui fonctionnent
souvent ensemble : `group_by` et `summarise`. Comme `mutate`, le verbe
summarise permet de créer de nouvelles colonnes. Mais, il réduit les
lignes à un sommaire avec l'application de fonctions comme `mean` (la moyenne)
ou `sd` (l'écart-type). La fonction `group_by` indique par quelle colonne
(ou colonnes) le sommaire est appliqué. Un exemple peut clarifier la relation
entre les deux. Voici le code pour calculer les moyennes de F1 et F2 selon
la voyelle.

```{r}
phone |>
  group_by(ipa) |>
  summarise(
    f1_m = mean(f1),
    f2_m = mean(f2)
  )
```

Le pouvoir de la fonction `summarise` devient plus clair en voyant l'application
aux visualisations. Avec une combinaison des verbes et couches de graphiques,
nous avons les outils pour visualiser les formants moyens de chaque voyelle
dans les données.

```{r}
phone |>
  group_by(ipa) |>
  summarise(
    f1_m = mean(f1),
    f2_m = mean(f2)
  ) |>
  ggplot(aes(f2_m, f1_m)) +
    geom_point(size = 8) +
    geom_text(aes(label = ipa), colour="#fff") +
    scale_x_reverse() +
    scale_y_reverse() 
```

Je tiens à mentionner ici une fonction R de base très efficace pour explorer
les données : table. Elle peut compter le nombre de valeurs dans une colonne,
par exemple (notez le symbole $ entre le nom de la table et le nom de la
colonne) :

```{r}
table(phone$ipa)
```

Ou bien, elle peut également compter les combinaisons de deux
colonnes :

```{r}
table(phone$ipa, phone$groupe)
```

Maintenant, nous avons une base solide de verbes et de fonctions de visualisation.
Tous ces éléments sont au cœur de la science des données. Dans la section
suivante, nous ajoutons des fonctions de modélisation.

## 6. Les modèles statistiques 

Maintenant que nous savons comment manipuler les données, nous pouvons
commencer à travailler avec de nouveaux ensembles de données. Ici, nous
chargeons [un ensemble de données](https://huggingface.co/datasets/ALTACambridge/KUPA-KEYS) de
[keylogging](https://aclanthology.org/2024.lrec-main.938.pdf)
dans lequel chaque frappe effectuée lors d'une session d'écriture est
enregistrée. 

```{r}
#| message: false
touches <- read_csv2("donnees/keylog-touches.csv.bz2", na="NA")
touches
```

Une fois les données chargées, le bloc suivant réalise une étape de préparation où nous filtrons les observations pour ne retenir que deux types précis de touches, ici l'espace et le point. Cette sélection permet de comparer plus facilement la durée d'appui de ces deux catégories.

```{r}
touches_sub <- touches |>
  filter(code %in% c("Space", "Period"))
```

Après cette préparation, nous appliquons un test statistique de comparaison de moyennes. Le « test t » permet d'évaluer si les durées d'appui mesurées diffèrent de manière significative entre les deux types de touches retenus. L'idée est de vérifier si l'espace et le point présentent des temps d'appui systématiquement différents, ce qui pourrait refléter des habitudes de frappe ou des contraintes mécaniques spécifiques.

```{r}
t.test(dur ~ code, data = touches_sub)
```

Les résultats montrent qu'il existe une différence significative, et que la
durée moyenne d'un point (86.04 ms) est plus grande que celle d'un espace
(78.45 ms).

Le bloc suivant étend l'analyse à un autre angle. Cette fois, il s'agit d'un
test ANOVA à un facteur qui utilise l'identifiant de la session comme variable
explicative. L'objectif est d'estimer si la durée d'appui varie beaucoup d'un
individu à l'autre. Si la variabilité est importante, cela peut indiquer que
les différences interpersonnelles jouent un rôle déterminant dans la vitesse
ou le style de frappe.

```{r}
oneway.test(dur ~ id, data = touches)
```

Et encore, nous voyons qu'il existe une différence de la moyenne de la durée selon la session.

Enfin, le dernier bloc propose une analyse par régression linéaire. Il s'agit ici de comprendre comment la durée d'appui d'une touche pourrait être associée à la durée qui suit immédiatement cette frappe. Le modèle construit cherche à déterminer si, lorsque l'on appuie plus ou moins longtemps sur une touche, cela influence la rapidité avec laquelle on enchaîne la frappe suivante.

```{r}
summary(lm(dur_apres ~ dur, data = touches))
```

Les résultats montrent qu'il existe une relation positive entre la durée d'une touche et la durée de la prochaine touche. Mais, le « Multiple R-squared » est très petit, ce qui indique que cette relation n'est pas trop forte.

## 7. Plusieurs tableaux

Dans cette section, nous apprendrons les derniers verbes dont nous avons besoin. Ces verbes nous aident à combiner l'information dans plusieurs tableaux et complètent l'essentiel pour notre boîte d'outils des verbes.

Nous commençons par charger un second tableau de données contenant des informations descriptives sur les utilisateurs dans les sessions de frappe. Ce fichier regroupe généralement des métadonnées telles que la langue, le niveau déclaré ou d'autres caractéristiques permettant de mieux contextualiser les mesures.

```{r}
#| message: false
meta <- read_csv2("donnees/keylog-meta.csv.bz2")
meta
```

Nous importons ensuite un troisième tableau, cette fois centré sur des mesures
liées aux mots eux-mêmes. Il peut s'agir, par exemple, de durées de frappe
associées à chaque mot tapé, ce qui fournit une information plus synthétique
que l'analyse touche par touche.

```{r}
#| message: false
mots <- read_csv2("donnees/keylog-mots.csv.bz2")
mots
```

Une fois ces deux tableaux disponibles, nous effectuons une jonction entre eux à partir d'un identifiant commun. Cette opération permet de combiner les caractéristiques présentes dans les métadonnées avec les observations relatives aux mots, enrichissant ainsi chaque ligne d'information contextuelle supplémentaire. Le résultat est une table fusionnée où les durées ou autres mesures des mots peuvent être interprétées en fonction des profils utilisateurs.

```{r}
#| message: false
mots |>
  left_join(meta, by = "id")
```

Le bloc suivant exploite cette jonction pour procéder à un regroupement selon une variable décrivant le niveau de compétence linguistique. Après avoir regroupé les observations selon ce critère, on calcule la médiane d'une mesure temporelle spécifique, ce qui permet d'obtenir un indicateur robuste de la performance typographique pour chaque niveau. Le tri final met en évidence les niveaux pour lesquels la médiane est la plus élevée, facilitant la comparaison globale.

```{r}
#| message: false
mots |>
  left_join(meta, by = "id") |>
  group_by(cefr) |>
  summarize(mu = median(d1)) |>
  arrange(desc(mu))
```

Enfin, sur un principe similaire, l'analyse est répétée en regroupant cette fois les données selon la langue déclarée. L'objectif est d'examiner si la performance sur les mots varie sensiblement d'une langue maternelle à l'autre.

```{r}
#| message: false
mots |>
  left_join(meta, by = "id") |>
  group_by(lang) |>
  summarize(mu = median(d1)) |>
  arrange(desc(mu))
```

Nous voyons que les étudiants anglais ont tapé le plus vite.

## 8. Fenêtres glissantes

Dans cette section, nous commençons par créer un tableau simplifié contenant uniquement les variables essentielles pour illustrer l'usage des fonctions de fenêtre. 

```{r}
touches_min <- select(touches, id, t0, t1, dur, touche, code)
touches_min
```

Le bloc suivant illustre l'usage de plusieurs fonctions de fenêtre classiques comme `lag` et `lead`, fréquemment utilisées dans l'analyse de séries temporelles ou de séquences ordonnées. Elles nous permettent de « voir » les lignes avant et après. L'argument `n` donne le nombre de lignes auxquelles accéder.

```{r}
touches_min |>
  arrange(id, t0) |>
  group_by(id) |>
  mutate(
    diff_avant = t0 - lag(t0, n=1),
    diff_apres = lead(t0, n=1) - t0,
    gap_avant = t0 - lag(t1, n=1),
    gap_apres = lead(t0, n=1) - t1,    
  )
```

Il y a d'autres fonctions de fenêtre dans le package **slider** qui nous aident à calculer des résumés plus complexes. Par exemple, `slide_mean` donne la moyenne d'une fenêtre autour de chaque ligne d'une taille spécifiée.

```{r}
touches_min |>
  filter(id == "R_00RbUqO7jXLDItP") |>
  arrange(t0) |>
  mutate(
    dur_moyenne10 = slide_mean(dur, before=10),
    dur_moyenne100 = slide_mean(dur, before=100),
    dur_moyenne1000 = slide_mean(dur, before=1000) 
  ) |>
  ggplot(aes(t0, dur_moyenne10)) +
    geom_line(colour = "#fa8072") +
    geom_line(aes(y=dur_moyenne100), colour = "#808000") +
    geom_line(aes(y=dur_moyenne1000), colour = "#6fa8dc")     
```

Enfin, le dernier bloc explore l'utilisation de fenêtres glissantes plus larges permettant de calculer des moyennes mobiles sur différents horizons. Après avoir filtré un utilisateur particulier, nous ordonnons ses frappes puis appliquons plusieurs tailles de fenêtre afin de lisser progressivement les durées observées. Cela donne des courbes plus ou moins réactives aux variations locales : une petite fenêtre suit de près les changements instantanés, tandis qu'une grande fenêtre met en évidence des tendances plus globales. Le graphique obtenu superpose ces différentes moyennes, offrant une visualisation intuitive de l'évolution du rythme de frappe au cours du temps.

## 9. Expressions régulières

Dans cette section, nous introduisons l'usage des fonctions provenant du package **stringi** pour manipuler les données textuelles. Ces fonctions ont la même forme : le nom commence avec `stri_` et le premier argument est une séquence de caractères. Par exemple, voici la fonction `stri_length` qui compte le nombre de caractères dans une séquence.

```{r}
mots |>
  mutate(nchar = stri_length(mot))
```

Le bloc suivant combine cette nouvelle information à celle provenant du tableau des métadonnées. Après avoir joint les deux tables selon l'identifiant utilisateur, nous regroupons les mots par langue, puis calculons la longueur moyenne des mots pour chaque groupe. Ce type de résumé aide à comparer les différentes langues présentes dans le corpus, en examinant si certaines présentent systématiquement des mots plus longs, ce qui pourrait influencer la dynamique de frappe observée.

```{r}
mots |>
  mutate(nchar = stri_length(mot)) |>
  left_join(meta, by = "id") |>
  group_by(lang) |>
  summarize(mu = mean(nchar, na.rm=TRUE)) |>
  arrange(desc(mu))
```

La majorité des fonctions de stringi a besoin d'un argument figé pour spécifier ce qu'elles font. Par exemple, la fonction `stri_detect` indique la présence d'une séquence de caractères. Ici nous l'appliquons pour indiquer quels mots ont le caractère "a" en utilisant l'argument `fixed`.

```{r}
mots |>
  mutate(nombre_a = stri_detect(mot, fixed = "a"))
```

Souvent, nous ne voulons pas seulement chercher une phrase figée. En revanche, nous avons besoin de trouver les lignes qui correspondent à un ensemble de phrases. Pour cela, nous appliquons les « expressions régulières », un langage pour décrire les motifs dans les séquences de caractères. Par exemple, l'expression `[A-Z]` indique les lettres latines majuscules.

```{r}
mots |>
  mutate(nombre_maj = stri_detect(mot, regex = "[A-Z]"))
```

Après avoir détecté les majuscules et recalculé la longueur du mot, nous filtrons les cas les plus courts afin de faciliter la visualisation. Les données sont ensuite regroupées par longueur et par présence ou absence de majuscule, avant de calculer une médiane des durées associées à la frappe du mot. Le graphique produit illustre ces tendances en représentant, pour chaque longueur, les différences éventuelles entre les deux types de mots, ce qui fournit un aperçu visuel clair des variations liées à la mise en forme du texte.

```{r}
mots |>
  mutate(has_maj = stri_detect(mot, regex = "[A-Z]")) |>
  mutate(nchar = stri_length(mot)) |>
  filter(nchar < 10) |>
  group_by(nchar, has_maj) |>
  summarize(mu = median(dur_mot)) |>
  ggplot(aes(factor(nchar), mu)) +
    geom_point(aes(colour = has_maj))
```

Il y a beaucoup d'autres fonctions de stringi qui ont la même forme avec le choix d'une phrase figée ou une expression régulière. Par exemple, j'utilise souvent `stri_count`, `stri_replace`, `stri_extract` et `stri_match`.

Nous n'avons pas le temps pour une introduction complète aux expressions régulières. Voici les symboles les plus courants pour la linguistique :

- `\w` : n'importe quel caractère d'un mot (a-z, 0-9, à, è, é, etc.)
- `\W` : l'inverse, c'est-à-dire les espaces, virgules, points etc.
- `\A` : indique le début d'une phrase
- `\Z` : indique la fit d'une phrase
- '+' : indique une ou plusieurs occurrences du symbole précédent

Pour une référence de toutes les options, je vous recommande le [« Cheatsheet » de Mozilla](https://developer.mozilla.org/fr/docs/Web/JavaScript/Guide/Regular_expressions/Cheatsheet), qui est accessible en français ou en anglais.

## 10. TextGrid

Dans cette partie, nous travaillons avec des fichiers TextGrid, un format couramment utilisé en phonétique pour annoter des enregistrements audio. Le premier bloc consiste à charger un fichier TextGrid contenant plusieurs niveaux d'annotation, chacun représentant des informations différentes comme des segments phonétiques, des contours prosodiques ou d'autres repères temporels. L'affichage de l'objet chargé permet d'examiner la structure du fichier et de vérifier que les tiers et leurs champs temporels ont été lus correctement, ce qui est essentiel pour pouvoir ensuite croiser l'information contenue dans les différentes couches d'annotation.

Voici, nous téléchargeons un fichier du corpus
[Rhapsodie](https://rhapsodie.modyco.fr/presentation/).

```{r}
#| message: false
tg <- read_textgrid("donnees/rhapsodie/tg/Rhap-M0018-Pro.TextGrid")
tg
```

Le bloc suivant extrait spécifiquement le tier correspondant aux phonèmes, généralement appelé « phone ». Ce niveau contient une segmentation fine de la parole où chaque entrée représente un segment phonétique délimité dans le temps. Extraire ce tier isolément permet de se concentrer sur les unités les plus courtes et d'effectuer des mesures précises, comme les durées phonémiques, indépendamment des autres niveaux d'annotation.

```{r}
tg_phone <- tg |>
  filter(tier_name == "phone")
tg_phone
```

Nous procédons ensuite à une analyse descriptive des durées phonémiques. En éliminant les segments marqués par un symbole de remplissage, nous regroupons les phonèmes par type et calculons la durée moyenne correspondante. Cela permet de visualiser, sous forme de nuage de points, les phonèmes les plus courts et les plus longs, révélant ainsi des tendances phonétiques naturelles comme la brièveté des voyelles réduites ou la relative lenteur de certaines consonnes.

```{r}
tg_phone |>
  filter(text != "_") |>
  group_by(text) |>
  summarize(dur_moyenne = mean(xmax - xmin)) |>
  arrange(dur_moyenne) |>
  ggplot(aes(fct_inorder(text), dur_moyenne)) +
    geom_point()
```

Le bloc suivant extrait un autre tier, ici appelé « contour », qui peut représenter des catégories prosodiques ou des niveaux mélodiques associés à la parole. En filtrant ce tier pour ne conserver que certains symboles choisis, on se concentre sur les principales catégories d'annotation nécessaires à l'analyse. Afficher le tableau obtenu permet de vérifier que les entrées retenues sont bien celles attendues avant de les utiliser comme éléments de référence pour une fusion avec les phonèmes.

```{r}
tg_contour <- tg |>
  filter(tier_name == "contour") |>
  filter(text %in% c("M", "C", "H", "L"))
tg_contour
```

Le bloc suivant illustre une opération plus avancée : il s'agit de joindre les informations phonémiques et prosodiques en fonction de leurs chevauchements temporels en utilisant la fonction `join_by`. Cette jonction exploite une condition où un phonème est associé à une catégorie prosodique si ses bornes temporelles se trouvent incluses dans l'intervalle correspondant du contour. Le résultat est un tableau enrichi où chaque phonème porte, en plus de son étiquette propre, l'annotation prosodique qui lui correspond. Ce type de fusion temporelle est courant en traitement de la parole pour relier différents niveaux d'analyse.

```{r}
tg_join <- tg_phone |>
  left_join(
    select(tg_contour, xmin, xmax, text),
    by = join_by(
      xmin >= xmin,
      xmax <= xmax
    ),
    suffix = c("", "_contour")
  )
tg_join
```

Enfin, nous terminons par un tableau croisé qui récapitule la distribution des phonèmes selon les catégories prosodiques associées. 

```{r}
tg_join |>
  filter(text != "_") |>
  group_by(text) |>
  summarize(
    moyenne_l = mean(text_contour == "L", na.rm=TRUE),
    n = n()
  ) |>
  arrange(moyenne_l) |>
  filter(n > 20) |>
  print(n = Inf)
```

Ce tableau permet de repérer rapidement quelles combinaisons apparaissent fréquemment et lesquelles sont rares ou absentes. Une telle vue d'ensemble peut aider à détecter des structures prosodiques typiques ou à identifier d'éventuelles incohérences dans l'annotation.

## 11. Programmer

L'analyse dans la dernière section n'utilise qu'un seul fichier. Le corpus Rhapsodie se compose d'environ 60 fichiers. Ce n'est pas pratique de créer le code pour les charger un par un. En revanche, on a besoin de fonctions de programmation en R pour appliquer notre analyse à chaque fichier.

Voici un exemple de code qui (1) trouve les fichiers au format TextGrid (avec `dir`), (2) applique une boucle sur chaque fichier et (3) combine tous les résultats dans un grand tableau (avec `bind_rows`).

```{r}
dir_nom <- "donnees/rhapsodie/tg/"
d <- dir(dir_nom, pattern="TextGrid$")

df <- list("vector", length(d))
for (j in seq_along(d)) {
  tg <- read_textgrid(file.path(dir_nom, d[j]), encoding="UTF-8")
  tg$id <- j

  # ↓↓↓ cette partie au-dessous fonctionne de traiter une seule
  # ↓↓↓ fiche ; vous pouvez la changer 
  tg_phone <- tg |>
    filter(tier_name == "phone")
  tg_contour <- tg |>
    filter(tier_name == "contour") |>
    filter(text %in% c("M", "C", "H", "L"))
  res <- tg_phone |>
    left_join(
      select(tg_contour, xmin, xmax, text),
      by = join_by(
        xmin >= xmin,
        xmax <= xmax
      ),
      suffix = c("", "_contour")
    )
  # ↑↑↑

  df[[j]] <- res
}

df <- bind_rows(df)
df
```

La partie entre les flèches indique où j'ai ajouté du code spécifique à chaque fichier.

Après avoir obtenu le tableau `df`, nous pouvons appliquer les mêmes verbes que nous avons utilisé dans la section précédente.

```{r}
df |>
  filter(text != "_") |>
  group_by(text) |>
  summarize(
    moyenne_l = mean(text_contour == "L", na.rm=TRUE),
    n = n()
  ) |>
  arrange(moyenne_l) |>
  filter(n > 20) |>
  print(n = Inf)
```

Nous voyons que les résultats deviennent plus stables avec tous les fichiers.

## 12. Données audio

Il est possible d'analyser les fichiers audio (.mp3, .wav, etc.) directement
dans R. Voici nous télécharger un fichier qui contient la prononciation de
la voyelle /i/ en français avec les fonctions `readWave` et `makesound`.

```{r}
w <- readWave("donnees/voyelles/i.wav")
snd <- makesound(w@left, fs = w@samp.rate)
snd
```

Le résultat donne un objet spécifique (« Sound Object ») que nous pouvons étudier avec les fonctions provenant du package **phonTools**. Par exemple, nous pouvons calculer le pouvoir du son avec `powertrak`. Par défaut, la fonction crée une visualisation en même temps.

```{r}
power <- powertrack(snd, fs = fs)
```

Comme toujours, nous voudrions organiser l'information dans un tableau puis appliquer toutes les fonctions générales pour la visualisation, la modification et les modèles. 

```{r}
power <- as_tibble(power)
power
```

Nous pouvons faire la même chose avec les formants en utilisant la
fonction `formanttrack`.

```{r}
formants <- formanttrack(snd, fs = fs)
```

Et aussi, nous pouvons créer des données tabulaires.

```{r}
formants <- as_tibble(formants)
formants
```

Pour aller plus loin, il faut appliquer les fonctions de programmation pour calculer la courbe de pouvoir et les formants pour chaque voyelle (qui sont dans leurs propres fichiers). Nous pouvons appliquer et modifier l'exemple dans la Section 11. Voici le code qui sauvegarde les formants au point du plus grand pouvoir pour chaque voyelle.

```{r}
dir_nom <- "donnees/voyelles"
d <- dir(dir_nom, pattern="wav$")

df <- list("vector", length(d))
for (j in seq_along(d)) {
  w <- readWave(file.path(dir_nom, d[j]))
  snd <- makesound(w@left, fs = w@samp.rate)

  # ↓↓↓ cette partie au-dessous fonctionne de traiter une seule
  # ↓↓↓ fiche ; vous pouvez la changer 
  power <- powertrack(snd, fs = fs, show=FALSE)
  power <- as_tibble(power)

  formants <- formanttrack(snd, fs = fs, show=FALSE)
  formants <- as_tibble(formants)

  t_haut <- arrange(power, desc(power))$time[1]
  res <- arrange(formants, abs(time - t_haut))[1,]
  res$fname <- d[j]
  # ↑↑↑

  df[[j]] <- res
}

df <- bind_rows(df)
df
```

Nous pouvons récréer la visualisation comme dans la Section 4 avec les formants de ces exemples.

```{r}
df |>
  mutate(ipa = stri_replace(fname, "", fixed = ".wav")) |>
  ggplot(aes(f2, f1)) +
    geom_text(aes(label = ipa)) +
    scale_x_reverse() +
    scale_y_reverse()
```

Pour finir, je note qu'il est aussi possible d'utiliser la fonction `pitchtrack` de la même façon pour calculer le pitch d'un fichier sonore.

## 13. Analyse grammaticale

Dans cette section, nous explorons l'analyse grammaticale automatique à l'aide de **UDPipe**, un outil qui permet d'annoter du texte de manière détaillée : identification des mots, lemmatisation, catégorisation grammaticale et détection de traits morphologiques.

Le premier bloc charge un modèle de langue pré-entraîné pour le français. Ce modèle, dérivé du corpus Universal Dependencies, contient les informations nécessaires pour reconnaître la structure interne des phrases françaises. Son chargement est une étape indispensable avant de pouvoir annoter du texte.

```{r}
#| message: false
udmodel_fr <- udpipe_load_model(file = "donnees/french-gsd-ud-2.5-191206.udpipe")
```

Le bloc suivant applique ce modèle à un texte littéraire, la « tirade du nez ». Le texte est lu depuis un fichier brut puis passé au moteur d'annotation qui segmente les mots, identifie leur catégorie grammaticale, leur lemme et leurs traits morphologiques. Le résultat, converti en tibble, permet d'inspecter les annotations ligne par ligne. Cette représentation est utile pour comprendre en détail comment un outil d'analyse grammaticale automatique décompose une phrase, surtout pour un public qui découvre ces méthodes.

```{r}
#| message: false
txt_tirade <- read_lines("donnees/tirade_du_nez.txt")
df_tirade <- as_tibble(udpipe_annotate(
  udmodel_fr, x = txt_tirade
))
df_tirade
```

L'application d'udpipe peut prendre plusieurs heures pour les grandes données. Heureusement, comme les résultats sont un tableau, nous pouvons l'appliquer une seule fois, sauvegarder dans un fichier, puis charger pour réanalyser.

Dans le bloc suivant, nous chargeons un corpus tiré de Wikipédia (3 pour cent de tous les articles), déjà prétraité pour inclure des annotations grammaticales. Ce corpus volumineux permet d'étudier les habitudes grammaticales de milliers de phrases, ce qui ouvre la voie à des analyses quantitatives plus ambitieuses.

```{r}
#| message: false
wikifr <- read_csv2("donnees/wiki_parsed.csv.bz2")
wikifr
```

Le bloc suivant effectue une analyse centrée sur les verbes et leurs temps conjugués en utilisant les fonctions provenant de stringi. Nous filtrons d'abord les entrées pour ne conserver que les verbes qui portent un trait morphologique indiquant un temps verbal. Ensuite, nous détectons la présence de plusieurs temps (présent, imparfait et passé) en comptant combien de fois chaque trait apparaît dans les annotations. En regroupant les occurrences par lemme, nous obtenons une estimation de la fréquence moyenne des temps verbaux utilisés pour chaque verbe. Après filtrage des lemmes suffisamment fréquents, nous trions les résultats pour mettre en avant ceux dont le présent apparaît le moins souvent. Cette approche montre comment extraire des tendances grammaticales générales à partir d'un grand corpus.

```{r}
wikifr |>
  filter(pos == "VERB") |>
  filter(stri_detect(morph, fixed = "Tense=")) |>
  mutate(
    pres = stri_count(morph, fixed = "Tense=Pres"),
    imp = stri_count(morph, fixed = "Tense=Imp"),
    passe = stri_count(morph, fixed = "Tense=Past")
  ) |>
  group_by(lemma) |>
  summarize(
    pres_moyenne = mean(pres),
    imp_moyenne = mean(imp),
    passe_moyenne = mean(passe),
    n = n()
  ) |>
  filter(n > 800) |>
  arrange(pres_moyenne) |>
  print(n = Inf)
```

Il est possible aussi d'entraîner les modèles nous-mêmes. Nous chargeons ensuite un corpus au format CoNLL-U, structure standard utilisée dans le projet Universal Dependencies pour représenter des annotations linguistiques complètes. Ce fichier contient des exemples annotés manuellement, ce qui en fait une ressource précieuse pour entraîner ou évaluer des modèles. La conversion en tibble permet d'en inspecter facilement les colonnes, notamment les mots, les lemmes, les étiquettes grammaticales et les dépendances syntaxiques.

```{r}
#| message: false
ud <- as_tibble(udpipe_read_conllu("donnees/fr_sequoia-ud-train.conllu"))
ud
```

Le bloc suivant montre comment entraîner son propre modèle UDPipe à partir d'un corpus annoté. L'entraînement consiste à apprendre un tokenizer, un étiqueteur morphosyntaxique et un analyseur en dépendances. Les résultats sont sauvegardés dans le fichier `exemple_fr.udpipe`.

```{r}
#| eval: false
m <- udpipe_train(
  file = "donnees/exemple_fr.udpipe",
  files_conllu_training = "donnees/fr_sequoia-ud-train.conllu", 
  annotation_tokenizer = "default",
  annotation_tagger = "default",
  annotation_parser = "default"
)
```

Enfin, le dernier bloc charge ce modèle nouvellement entraîné, puis l'applique au texte de la tirade afin de comparer les résultats avec ceux du modèle standard. Cette étape permet d'évaluer les différences d'annotation, d'observer les éventuelles améliorations ou divergences, et d'illustrer concrètement l'importance du choix du modèle dans une chaîne d'analyse grammaticale automatisée.

```{r}
#| message: false
udmodel_fr_nouv <- udpipe_load_model(
  file = "donnees/exemple_fr.udpipe"
)
df_tirade_nouv <- as_tibble(udpipe_annotate(
  udmodel_fr_nouv, x = txt_tirade
))
df_tirade_nouv
```

Nous allons analyser les différences entre ces résultats et ceux du modèle standard dans une section suivante.

## 14. PCA + UMAP

Dans cette section, nous explorons deux méthodes très répandues de réduction de dimensionnalité, la PCA (analyse en composantes principales) et UMAP, qui permettent de représenter des données complexes dans un espace de faible dimension tout en conservant autant que possible leur structure.

Le contexte ici est l'analyse de représentations vectorielles de mots obtenues par un modèle de type [fastText](https://fasttext.cc/docs/en/crawl-vectors.html), qui génère pour chaque mot un vecteur de grande dimension reflétant ses similarités sémantiques dans de vastes corpus textuels. Réduire ces vecteurs à deux dimensions permet de visualiser les relations entre mots d'un simple coup d'œil. fasttext. Nous allons voir d'autres applications de ces méthodes dans les sections suivantes.

```{r}
#| message: false
fl <- read_csv2("donnees/fruitlegumes.csv")
fl
```

Le premier bloc charge un tableau contenant une liste de fruits et légumes ainsi qu'une indication de leur catégorie. Ce tableau servira de référence pour associer chaque mot (par exemple « pomme », « carotte ») à sa classe (« fruit » ou « légume »), ce qui facilitera la visualisation et l'interprétation des résultats produits par les méthodes de réduction de dimensionnalité.


Nous chargeons ensuite une matrice de vecteurs d'embedding, c'est-à-dire une représentation numérique du sens des mots. Chaque mot correspond à une ligne de la matrice et chaque colonne à une dimension latente. En faisant correspondre les noms du tableau de fruits/légumes aux lignes de cette matrice, nous extrayons les vecteurs utiles pour notre analyse. 

```{r}
embed <- read_rds("donnees/fasttext_embed.rds")
idx <- match(fl$nom, rownames(embed))
X <- embed[idx, ]
dim(X)
```

Le bloc suivant applique la PCA aux vecteurs. Cette méthode linéaire vise à projeter les données dans un espace de plus faible dimension en conservant la direction de variance maximale.

```{r}
pca <- prcomp(X, center = TRUE, scale. = TRUE)
fl$pca1 <- pca$x[, 1]
fl$pca2 <- pca$x[, 2]
fl
```

Nous retenons ici les deux premières composantes principales et les ajoutons au tableau initial afin de pouvoir les utiliser directement pour l'affichage. Cela permet de visualiser, de manière simplifiée, comment les représentations des mots se distribuent dans l'espace.

Une fois les deux composantes extraites, nous les représentons graphiquement. Chaque point correspond à un fruit ou un légume, la couleur désigne la catégorie, et les étiquettes textuelles facilitent l'identification individuelle. Cette visualisation met généralement en évidence des regroupements naturels : par exemple, les fruits tendent à se rassembler dans une zone du plan, les légumes dans une autre, ce qui illustre la capacité des embeddings à capturer des dimensions sémantiques pertinentes.

```{r}
fl |>
  ggplot(aes(pca1, pca2)) +
    geom_point(aes(colour = type)) +
    geom_text(
      aes(label = nom, colour = type),
      size = 2,
      nudge_y = -0.25
    )
```

Le bloc suivant applique UMAP, une méthode non linéaire beaucoup plus flexible que la PCA. UMAP cherche à préserver la structure locale des données et est particulièrement efficace pour faire apparaître des groupes compacts ainsi que des relations sémantiques fines. 

```{r}
obj <- umap(X)
fl$umap1 <- obj$layout[, 1]
fl$umap2 <- obj$layout[, 2]
```

Les coordonnées résultantes sont ajoutées au tableau principal afin de pouvoir les visualiser de la même manière que les composantes PCA.

```{r}
fl |>
  ggplot(aes(umap1, umap2)) +
    geom_point(aes(colour = type)) +
    geom_text(
      aes(label = nom, colour = type),
      size = 2,
      nudge_y = -0.1
    )
```

La dernière visualisation montre le résultat d'UMAP dans un plan à deux dimensions. Ce type de projection peut révéler des structures que la PCA ne met pas en évidence, comme des sous-groupes plus subtils ou des distances sémantiques plus cohérentes à petite échelle. La combinaison des couleurs et des étiquettes rend la lecture intuitive et facilite la comparaison des deux approches de réduction de dimensionnalité.

## 15. Modèles prédictifs

Dans cette section, nous abordons la construction d'un modèle prédictif à partir des données textuelles issues des mots tapés par les utilisateurs. L'objectif est d'illustrer comment transformer des données brutes en un ensemble de caractéristiques exploitables par un algorithme d'apprentissage supervisé. Nous utilison les données des révu du site [Allociné.fr](https://github.com/TheophileBlard/french-sentiment-analysis-with-bert).

Nous commençons par importer les données d'analyse linguistique. Ce fichier contient les mots tokenisés et lemmatisés de chaque document.

```{r}
#| message: false
parse <- read_csv2("donnees/polarity_parse.csv.bz2")
parse
```

Nous chargeons ensuite les métadonnées qui contiennent notamment la variable cible (polarity) que nous cherchons à prédire.

```{r}
#| message: false
meta <- read_csv2("donnees/polarity_meta.csv.bz2")
meta
```

Cette étape transforme le texte en matrice sparse avec `cast_sparse`. Nous normalisons les lemmes en minuscules avec `stri_trans_tolower`, puis filtrons pour ne garder que les mots apparaissant plus de 200 fois. Chaque ligne représente un document et chaque colonne un lemme.

```{r}
X <- parse |>
  mutate(lemma = stri_trans_tolower(lemma)) |>
  group_by(lemma) |>
  filter(n() > 200) |>
  cast_sparse(doc_id, lemma)
dim(X)
```

Nous créons un dataframe qui associe chaque identifiant de document aux métadonnées correspondantes avec `left_join`, assurant ainsi la correspondance entre X et les étiquettes.

```{r}
df_meta <- tibble(doc_id = as.numeric(rownames(X))) |>
  left_join(meta, by = "doc_id")
df_meta
```

Nous séparons aléatoirement les données en un ensemble d'entraînement (10 000 observations) et un ensemble de validation. Cette division permet d'évaluer la performance du modèle sur des données non vues.

```{r}
ind_train <- sort(sample(seq_len(nrow(X)), 10000))
ind_valid <- setdiff(seq_len(nrow(X)), ind_train)
```

Nous entraînons une régression logistique régularisée avec `cv.glmnet`. La fonction `family="binomial"` spécifie un problème de classification binaire et effectue automatiquement une validation croisée pour sélectionner le paramètre de régularisation optimal.

```{r}
model <- cv.glmnet(
  X[ind_train,], df_meta$polarity[ind_train], family="binomial"
)
```

Nous générons des prédictions sur l'ensemble de validation avec `predict` et calculons le taux de précision global en comparant les prédictions aux vraies valeurs.

```{r}
pred <- predict(model, newx=X[ind_valid,], type = "class")
mean(pred == df_meta$polarity[ind_valid])
```

La fonction `table` crée une matrice de confusion qui détaille les vrais positifs, vrais négatifs, faux positifs et faux négatifs, offrant une vue plus complète de la performance du modèle.

```{r}
table(pred=pred, y=df_meta$polarity[ind_valid])
```

Nous extrayons les coefficients non nuls du modèle avec coef() pour identifier les lemmes les plus influents. Les coefficients positifs indiquent une association avec une classe, les négatifs avec l'autre.

```{r}
#| eval: true
cf <- coef(model, s = model$lambda[5])
cf <- cf[cf[,1] != 0,,drop=FALSE][-1,,drop=FALSE]
cf[order(cf[,1]),,drop=FALSE]
```

Nous voyons plusieurs mots associent à chaque polarité.

## 16. LLMs

Les grands modèles de langage (LLMs) offrent une approche complémentaire pour l'analyse de données textuelles. Au lieu d'entraîner un modèle supervisé à partir d'annotations humaines, nous pouvons utiliser un LLM pour générer des annotations à grande échelle. Cette section illustre comment interroger un LLM local via une API REST pour évaluer automatiquement des dimensions textuelles (conviction, certitude, positivité), puis comment utiliser ces annotations générées par le LLM comme étiquettes pour entraîner un modèle prédictif traditionnel. Cette approche permet de combiner la capacité de compréhension nuancée des LLMs avec l'efficacité et l'interprétabilité des modèles linéaires.

Nous construisons une requête vers un LLM local avec `POST` de la librairie httr. Le prompt demande au modèle d'évaluer trois dimensions d'un texte (conviction, certitude, positivité) et de retourner les résultats au format JSON. La fonction `toJSON` structure la requête et `content` parse la réponse.

```{r}
#| eval: false
msg <- paste(c(
  "Évaluer le degré de conviction, le degré de certitude et le caractère",
  "positif de ce texte sur une échelle de 1 (peu convaincant/certain/positif)",
  "à 10 (très convaincant/certain/positif). Indiquez votre évaluation dans une",
  "forme pur JSON. Par exemple:",
  "{\"conviction\": 4, '': \"certain\": 8,\"positif\": 2}.\n\n"
), collapse=" ")

url <- "http://localhost:1234/v1/chat/completions"
body <- list(
  model = "openai/gpt-oss-20b",  
  messages = list(
    list(role = "user", content = paste0(msg, document))
  ),
  temperature = 0.7
)

obj <- POST(
  url,
  add_headers("Content-Type" = "application/json"),
  body = toJSON(body, auto_unbox = TRUE)
)
parsed <- content(obj, as = "parsed", type = "application/json")
res <- as_tibble(fromJSON(parsed$choices[[1]]$message$content))
res
```
```{r}
#| echo: false
parsed <- read_json("donnees/polarity_exemple.json", simplifyVector=TRUE)
res <- as_tibble(fromJSON(parsed$choices$message$content[[1]]))
res
```

Nous importons les résultats d'annotation produits par le LLM pour l'ensemble des documents. Ces annotations serviront de nouvelles étiquettes pour entraîner un modèle.

```{r}
#| message: false
llm <- read_csv2("donnees/polarity_llm.csv.bz2")
llm
```

La fonction table() crée un tableau croisé comparant la polarité originale avec le score de positivité généré par le LLM, permettant d'évaluer la cohérence entre les deux mesures.

```{r}
table(llm$polarity, llm$positif)
```

Nous entraînons un nouveau modèle glmnet en utilisant les annotations de polarité générées par le LLM comme variable cible. La matrice X est d'abord filtrée pour ne garder que les documents annotés.

```{r}
X_nouv <- X[as.character(llm$doc_id),]
model <- cv.glmnet(X_nouv, llm$polarity)
```

Nous extrayons et trions les coefficients non nuls pour identifier quels lemmes sont les plus associés aux jugements de polarité du LLM, révélant potentiellement des patterns différents de ceux du modèle précédent.

```{r}
#| eval: true
cf <- coef(model, s = model$lambda[12])
cf <- cf[cf[,1] != 0,,drop=FALSE][-1,,drop=FALSE]
cf[order(cf[,1]),,drop=FALSE]
```

Cette section démontre une stratégie hybride où un LLM sert d'annotateur automatique pour créer des données d'entraînement. En comparant les coefficients du modèle entraîné sur les annotations LLM avec ceux du modèle basé sur les annotations originales, nous pouvons identifier les différences dans les patterns linguistiques capturés par chaque approche. Cette méthode est particulièrement utile lorsque l'annotation humaine est coûteuse ou lorsque nous souhaitons explorer rapidement différentes dimensions d'analyse textuelle. Cependant, il est important de valider la qualité des annotations LLM et de comprendre que le modèle résultant reflète les biais et les capacités du LLM utilisé pour l'annotation.

## 17. Whisper

Whisper est un modèle de reconnaissance vocale développé par OpenAI capable de transcrire automatiquement de l'audio en texte avec un haut niveau de précision. Cette section montre comment utiliser l'API Whisper pour transcrire un fichier audio en français et obtenir non seulement le texte complet, mais aussi les timestamps précis de chaque mot. Cette capacité de segmentation temporelle est particulièrement utile pour l'analyse linguistique, l'alignement texte-audio, ou la création de sous-titres automatiques. Nous illustrons le processus d'envoi d'un fichier audio à l'API et le traitement de la réponse JSON structurée.

Nous envoyons un fichier audio MP3 à l'API Whisper avec `POST` et `upload_file`. Les paramètres spécifient le modèle à utiliser ("whisper-1"), le format de réponse détaillé ("verbose_json"), la langue source ("fr"), et la granularité des timestamps (segments et mots individuels). L'authentification se fait via un Bearer token dans les headers.

```{r}
#| eval: false
api_key <- "AJOUTEZ_ICI"
url <- "https://api.openai.com/v1/audio/transcriptions"
audio_path <- "static/rhapsodie/mp3/Rhap-D0001.mp3"

res <- POST(
  url,
  add_headers(
    Authorization = paste("Bearer", api_key)
  ),
  body = list(
    file             = upload_file(audio_path),
    model            = "whisper-1",
    response_format  = "verbose_json",
    language         = "fr",
    `timestamp_granularities[]` = c("segment", "word")
  ),
  encode = "multipart"
)
```

Nous extrayons le contenu JSON de la réponse avec content() et le parsons avec fromJSON(). La liste résultante contient notamment un élément words qui fournit chaque mot transcrit avec ses timestamps de début et de fin.

```{r}
#| eval: false
json_txt <- content(res, as = "text", encoding = "UTF-8")
transcription <- fromJSON(json_txt, simplifyVector = FALSE)
whisper_mots <- as_tibble(transcription$words)
whisper_mots
```
```{r}
transcription <- read_json("donnees/Rhap-D0001.json", simplifyVector = TRUE)
whisper_mots <- as_tibble(transcription$words)
whisper_mots <- tidyr::unnest(whisper_mots, cols = everything())
whisper_mots
```

Cette section illustre l'utilisation de Whisper pour la transcription automatique avec alignement temporel précis. Les données obtenues peuvent servir de base pour diverses analyses : comparaison avec des transcriptions manuelles, étude de la durée des mots, analyse prosodique, ou création de corpus annotés. L'accès programmatique à l'API Whisper via R facilite l'intégration de la reconnaissance vocale dans des pipelines d'analyse de données plus larges, ouvrant la voie à l'étude systématique de grandes quantités de données audio.

## 18. Plongement de textes

Les plongements de textes (text embeddings) sont des représentations vectorielles denses qui capturent le sens sémantique des documents dans un espace de dimension réduite. Contrairement aux représentations bag-of-words qui créent des vecteurs creux de haute dimension, les embeddings produits par des modèles comme OpenAI's text-embedding génèrent des vecteurs denses de quelques milliers de dimensions où des textes similaires en sens sont proches dans l'espace vectoriel. Cette section montre comment obtenir des embeddings via l'API OpenAI, les utiliser pour entraîner un modèle prédictif, et visualiser la structure sémantique des documents en deux dimensions avec UMAP.

Nous envoyons un document à l'API OpenAI avec `POST` pour obtenir sa représentation vectorielle. Le modèle "text-embedding-3-large" génère un vecteur dense qui encode le contenu sémantique du texte. La fonction `fromJSON` parse la réponse et `unlist` extrait le vecteur d'embedding numérique.

```{r}
#| eval: false
api_key <- "AJOUTEZ_ICI"
url <- "https://api.openai.com/v1/audio/transcriptions"

res <- POST(
  url,
  add_headers(
    Authorization = paste("Bearer", api_key),
    "Content-Type" = "application/json"
  ),
  body = toJSON(list(
    model = "text-embedding-3-large",
    input = document
  ), auto_unbox = TRUE)
)

json_txt <- content(res, as = "text", encoding = "UTF-8")
obj <- fromJSON(json_txt, simplifyVector = FALSE)
X <- unlist(obj$data[[1]]$embedding)
dim(X)
```
```{r}
X <- read_rds("donnees/polarity_embed.rds")
dim(X)
```

Nous créons un ensemble d'entraînement réduit (700 observations) et un ensemble de validation avec `sample`. Les embeddings étant des représentations riches, même un petit ensemble d'entraînement peut produire de bons résultats.

```{r}
ind_train <- sort(sample(seq_len(nrow(X)), 700))
ind_valid <- setdiff(seq_len(nrow(X)), ind_train)
```

Nous entraînons une régression logistique avec régularisation ridge (alpha=0) via `cv.glmnet`. La régularisation L2 est particulièrement adaptée aux embeddings car elle pénalise uniformément toutes les dimensions sans en éliminer complètement.

```{r}
model <- cv.glmnet(
  X[ind_train,], llm$polarity[ind_train], family="binomial", alpha=0
)
```

Nous générons des prédictions sur l'ensemble de validation avec predict() et calculons la précision globale. Les embeddings capturant la sémantique profonde, la performance peut être élevée même avec peu de données d'entraînement.

```{r}
pred <- predict(model, newx=X[ind_valid,], type = "class")
mean(pred == llm$polarity[ind_valid])
```

La fonction `table` produit une matrice de confusion détaillant la répartition des prédictions correctes et incorrectes, permettant d'identifier d'éventuels biais du modèle.

```{r}
table(pred=pred, y=llm$polarity[ind_valid])
```

Nous appliquons UMAP avec `umap` pour projeter les embeddings de haute dimension en deux dimensions visualisables. Cette technique de réduction dimensionnelle préserve la structure locale et révèle les regroupements sémantiques dans les données.


```{r}
obj <- umap(X)
llm$umap1 <- obj$layout[, 1]
llm$umap2 <- obj$layout[, 2]
```

Nous créons un graphique de dispersion avec ggplot() montrant la projection UMAP colorée par le score de positivité. Cette visualisation révèle si les documents de positivité similaire forment des clusters distincts dans l'espace sémantique.

```{r}
llm |>
  ggplot(aes(umap1, umap2)) +
    geom_point(aes(colour = factor(positif)), size=6, alpha=0.4) +
    scale_colour_viridis_d()
```

Cette section illustre la puissance des embeddings de textes pour l'analyse et la classification. Comparés aux représentations bag-of-words, les embeddings capturent des relations sémantiques complexes et permettent d'obtenir de bonnes performances avec moins de données d'entraînement. La visualisation UMAP révèle la structure sémantique sous-jacente des documents, montrant comment le modèle d'embedding organise les textes selon leur sens. Cette approche est particulièrement efficace pour des tâches nécessitant une compréhension nuancée du contenu textuel, et peut facilement être intégrée dans des pipelines d'apprentissage automatique plus complexes.

## 19. Alignement des textes 

Lorsque nous analysons le même texte avec différents modèles ou outils d'annotation linguistique, il est essentiel de pouvoir comparer systématiquement leurs sorties. Cette section présente l'alignement de deux annotations du même texte produites par des modèles différents. En alignant les tokens correspondants, nous pouvons identifier les divergences dans les analyses (étiquettes morphosyntaxiques, lemmes, relations de dépendance) et évaluer la cohérence ou les différences entre les modèles. Cette approche est cruciale pour la validation de modèles, l'amélioration de pipelines d'analyse, ou la compréhension des forces et faiblesses de différents systèmes d'annotation.

Nous utilisons la fonction alignement_des_textes() pour apparier les tokens des deux annotations en se basant sur la colonne token. Le paramètre suffix_y = "_nouv" ajoute un suffixe aux colonnes de la seconde annotation pour les distinguer, créant ainsi un dataframe combiné où chaque ligne contient les informations des deux modèles pour le même token.

```{r}
df_comb <- alignement_des_textes(
  df_tirade,
  df_tirade_nouv,
  col1 = token,
  col2 = token,
  suffix_y = "_nouv"
)

df_comb
```

Nous filtrons les lignes où les étiquettes morphosyntaxiques diffèrent entre les deux modèles avec filter(upos != upos_nouv). La fonction select() permet de visualiser côte à côte les tokens, lemmes et étiquettes des deux annotations, révélant précisément où et comment les modèles divergent dans leur analyse.

```{r}
df_comb |>
  filter(upos != upos_nouv) |>
  select(token, lemma, token_nouv, lemma_nouv, upos, upos_nouv)
```

Cette section démontre l'importance de l'alignement pour la comparaison systématique d'annotations linguistiques. En appariant les sorties de différents modèles, nous pouvons quantifier leur accord, identifier les cas problématiques, et mieux comprendre les choix d'annotation de chaque système. Cette approche est particulièrement utile pour l'évaluation de nouveaux modèles, le diagnostic d'erreurs, ou le choix du meilleur outil pour une tâche spécifique. L'alignement constitue ainsi une étape fondamentale dans tout workflow d'analyse textuelle rigoureux impliquant plusieurs sources d'annotation.

## 20. Conclusions

Ce parcours à travers diverses techniques de traitement et d'analyse des données textuelles et temporelles a montré la richesse des outils disponibles en R pour explorer des corpus linguistiques, qu'ils proviennent de frappes clavier, d'annotations phonétiques, de textes littéraires ou de grands ensembles issus du web. En partant de transformations simples de tableaux et de statistiques descriptives, nous avons progressivement étendu la palette d'analyses vers des modèles plus sophistiqués : fonctions de fenêtre pour décrire des dynamiques, expressions régulières pour extraire de l'information fine au sein des mots, annotation grammaticale automatique pour comprendre la structure des phrases, réduction de dimensionnalité pour visualiser des représentations sémantiques, et enfin modèles prédictifs pour relier des caractéristiques textuelles à des propriétés externes.

L'ensemble de ces approches montre comment des données très hétérogènes — temps d'appui sur les touches, phonèmes, traits morphologiques, vecteurs d'embedding ou encore fréquences lexicales — peuvent être articulées pour éclairer des questions linguistiques ou comportementales. Les exemples présentés ne constituent qu'un point de départ : ils ouvrent la voie à des analyses plus fines, des comparaisons plus larges et des modèles plus ambitieux. L'essentiel est de comprendre que chaque étape, du prétraitement aux modèles prédictifs, contribue à transformer des données brutes en connaissances interprétables. Ces techniques offrent ainsi un ensemble puissant et flexible pour explorer empiriquement la langue et les usages qu'en font les locuteurs.
